【裁判字號】    88,訴,1933
【裁判日期】    890712
【裁判案由】    損害賠償
【裁判全文】
臺灣臺中地方法院民事判決  八十八年度訴字第一九三三號
    原      告  甲○○
                丙○○
    共      同
    訴訟代理人  羅豐胤律師
    複 代 理人  黃幼蘭律師
    被      告  丁○○    住台.
                戊○○    住同.
                乙○○    住同.
右當事人間請求損害賠償事件，由本院刑事庭移送前來，本院判決如左：
    主    文
原告之訴及假執行之聲請均駁回。
訴訟費用由原告負擔。
    事    實
甲、原告方面：
  一、聲明：被告應連帶給付原告甲○○新台幣（下同）三百十三萬三千四百十元，
      連帶給付原告丙○○二百四十三萬四千零五十六元，及均自八十八年三月二十
      七日起至清償日止，按年息百分之五計算之利息；並願供擔保請准宣告假執行
      。
  二、陳述：
    （一）被告丁○○於民國八十五年九月二十七日下午四時十分許，酒後駕駛重型
          機車附載原告之子毛弘均，沿台中縣大東村甲后路，由外埔往大甲方向行
          駛，途經同村甲后路六○二號前彎道，應減速慢行，並應注意車前狀況，
          隨時採取必要之安全措施，且依當時情形並無不能注意情事，竟疏於注意
          意，貿然以高速行駛，致失控撞上路旁指示牌，毛弘均因此掉落地面，顱
          腦挫傷，當場死亡，被告丁○○之過失致死行為並業經台灣台中地方法院
          檢察署（以下簡稱台中地檢署）檢察官提起公訴，故被告依民法第一百八
          十四條第一項前段、第一百八十七條第一項前段、第一百九十二條第一項
          、第一百九十四條、第一百九十六條規定，自應負連帶損害賠償責任。
    （二）玆將原告各得請求之損害賠償分述如下：
          １、原告甲○○部分：原告甲○○為被害人毛弘均之父，支出喪葬費八十
              三萬五千三百元。又原告甲○○現年四十六歲，依八十三年台灣地區
              簡易生命表，尚可受扶養三十年（霍夫曼系數為18．00000000），依
              八十六年度薪資所得扣繳稅額表所定扶養親屬寬減額，每人全年七萬
              二千元為準，並依霍夫曼計算法扣除中間利息，一次請求，則得請求
              扶養費一百二十九萬八千一百十元（計算方式：72000×18．
              00000000 ＝0000000）。另被害人毛弘均在弱冠之年意外身亡，誠令
              父母悲痛不已，為撫原告精神上之痛苦，爰請求精神慰撫金一百萬元
              。
          ２、原告丙○○部分：原告丙○○為被害人之母，現年四十五歲，依八十
              三年台灣地區簡易生命表，尚可受扶養三十五年（霍夫曼系數為19．
              00000000），則得請求一百四十三萬四千零五十六元（計算方式：
              72000×19．00000000＝0000000）。另原告丙○○亦請求一百萬元精
              神慰撫金。
          綜上所述，被告應連帶給付原告甲○○百十三萬三千四百十元，連帶給付
          原告丙○○二百四十三萬四千零五十六元。
  三、證據：提出戶口名簿影本一件、收據五份及戶籍謄本二份為證，並聲請調取臺
      灣高等法院台中分院八十八年度交上易字第一六五六號過失致死刑事案卷。
乙、被告方面。
  一、聲明：如主文所示；如受不利判決，願供擔保請准免為假執行。
  二、陳述：
    （一）被告丁○○於刑事案件自始至終均供稱事發當時係毛弘均騎機車，伊坐後
          座等語，甚至於事發隔日，被告丁○○手術甫清醒後，亦對警方作相同之
          供述，參以事發當時，被告丁○○年僅十七歲，且直至醫院手術前，均在
          昏迷狀態，其思慮當不足以周密至清醒後立即虛構事發情狀，足見被告於
          事發隔日所作之警訊筆錄，應堪採信。且台中地檢署王一瑜法醫師相驗結
          果，亦認定死者毛弘均為騎機車之人。另證人朱進裕及邱嘉玲於偵查亦供
          稱騎機車者確係毛弘均無訛。再者，台灣省車輛行車事故覆議鑑定委員會
          鑑定結果，亦認機車係由毛弘均所駕駛，故毛弘均始為騎機車者，已甚明
          確。被告丁○○既非騎機車者，自無過失，當不應為本件車禍負擔損害賠
          償之責。
     （二）石台平法醫以日本學者上山勝之一篇文章記載：後座乘客與駕駛者之車
           禍死亡率為七比三，及駕駛者之褲子多有破裂情形為依據，因而認定被
           告丁○○為騎機車者，惟文章或理論，不過是作為認定事實之參考而已
           ，不可以之作為認定事實之唯一依據，今石台平法醫卻將該篇文章奉為
           圭臬，而忽視其餘具體客觀之證據，是其證詞自有未具客觀性、完整性
           、全面性之缺憾，不足憑採。況被告丁○○於車禍當時受傷相當嚴重，
           當場昏迷不醒人事，醫院並發出病危通知單，直至開刀後，翌日始清醒
           ，足見被告未死，實係運氣好，或醫生醫術高明而已，實不應因被告邱
           泰誠之未死，而以之作為其係駕駛者之理由。又本案騎機車者，業經刑
           事確定判決認定確係由原告之子毛弘均騎乘附載被告丁○○，是毛弘均
           車禍死亡，顯非被告丁○○所造成，從而，原告訴請被告負擔侵權行為
           損害賠償責任，自無理由。
   三、證據：提出臺灣省車輛行車事故覆議鑑定委員會函影本及臺灣高等法院台中
       分院八十八年度交上易字第一六五六號刑事判決影本各一份為證。
    理      由
一、本件原告主張被告丁○○係六十七年七月二十五日出生，其於八十五年九月二十
    七日下午四時十分許，酒後騎乘重型機車附載原告之子毛弘均，沿台中縣大東村
    甲后路由外埔往大甲方向行駛，途經甲后路六○二號前彎道，竟疏未注意注意車
    前狀況，隨時採取必要之安全措施及減速慢行，貿然以高速行駛，致失控撞上路
    旁指示牌，致毛弘均掉落地面，顱腦挫傷，當場死亡。被告戊○○及乙○○既分
    別為被告丁○○之父母，則被告三人依民法第一百八十四條第一項前段、第一百
    八十七條第一項前段、第一百九十二條第一項、第一百九十四條、第一百九十六
    條規定，自應負連帶損害賠償責任。而因原告甲○○及丙○○分別為被害人毛弘
    均之父、母，原告甲○○支出喪葬費八十三萬五千三百元，且原告甲○○及丙○○現年分別為四十六歲、四十五歲，依八十三年台灣地區簡易生命表，各尚可受
    扶養三十年、三十五年（霍夫曼系數分別為 18．00000000、19 ． 00000000 ）
    ，則依八十六年度薪資所得扣繳稅額表所定扶養親屬寬減額，每人全年七萬二千
    元為準，並依霍夫曼計算法扣除中間利息，一次各得請求扶養費分別為一百二十
    九萬八千一百十元、一百四十三萬四千零五十六元（計算方式分別為：   72000
    × 18 ． 00000000 ＝ 0000000、72000× 19．00000000 ＝ 0000000 ）；又被
    害人毛弘均在弱冠之年意外身亡，誠令原告悲痛不已，爰各請求精神慰撫金一百
    萬元，故被告應連帶給付原告甲○○合計三百十三萬三千四百十元，連帶給付原
    告丙○○合計二百四十三萬四千零五十六元等情；被告則以事發當時係毛弘均騎
    機車，被告丁○○則坐後座，且本案騎機車者，業經刑事確定判決認定確係由原
    告之子毛弘均騎乘附載被告丁○○，是毛弘均車禍死亡，顯非被告丁○○所造成
    ，故原告訴請被告負擔侵權行為損害賠償責任，自無理由等語，資為抗辯。
二、按侵權行為所發生之損害賠償請求權，以有故意或過失不法侵害他人權利為要件
    ，若其行為並無故意或過失，即無賠償可言，最高法院著有五十四年臺上字第一
    五二三號判例可資參照。因之，原告既依侵權行為則為本件之請求，則對於被告
    有故意或過失，即應負證明之責。查本件原告雖主張被告丁○○於上述時地，酒
    後騎乘機車附載原告之子毛弘均，途經前開肇事地點，因過失未注意減速慢行，
    亦疏未注意車前狀況，隨時採取必要之安全措施，貿然以高速行駛，致失控撞上
    路旁指示牌，使毛弘均掉落地面，顱腦失血，因而當場死亡，故被告三人應連帶
    負侵權行為損害賠償責任云云，惟被告否認被告丁○○有騎乘機車附載原告之子
    毛弘均情事，並辯稱：事發當時係毛弘均騎乘機車，被告丁○○則坐於後座，故
    被告不應為本件車禍負損害賠償之責等語。經查，原告之子毛弘均係因本件車禍
    致顱腦損傷而當場死亡之事實，雖為兩造所不爭，並經檢察官督同法醫師相驗屬
    實，製有勘驗筆錄、相驗屍體證明書及驗斷書附於台中地檢署八十五年度相字第
    一四七一號卷內可稽。惟兩造就本件車禍之發生究係被告丁○○或毛弘均騎乘機
    車附載對方所肇致一節，則爭執甚烈，是本件應審究者厥為肇致毛弘均死亡結果
    之責任原因事實是否確如原告所指係被告丁○○騎乘機車不慎所致。
 （一）查證人即本件車禍肇事機車車主朱進裕於刑事案件偵查及審理時已先後證稱
       ：「我們是一部機車，一部自小客車，當時我是坐在朋友之自小客車，我們
       那時是要去大甲東，機車是我的。在機車引擎起動時是死者毛弘均坐在機車
       上，但還沒騎走，我就坐上自小客車先走了」（詳台中地檢署八十六年度偵
       字第二四四三二號偵查卷第十六頁背面）、「我看到死者在機車上，但無騎
       動，腳在地面，但何人騎走我不知」（本院八十七年度交易字第七○號刑事
       卷第八十四頁）等語，且證人朱進裕於台灣省台中縣區汽車肇事鑑定委員會
       鑑定會議中亦證述：「我看到毛弘均坐於機車駕駛座上，但我看到時機車尚
       未起動」（詳台灣高等法院台中分院八十八年度交上易字第一六五六號刑事
       卷第四十八頁）等情；參以證人即被告丁○○之姐邱嘉玲亦證陳：「我是最
       後離開，我有在我家門口送他們離開，有看到機車是毛弘均騎走的」（詳上
       開偵查卷第十六頁背面、第十七頁）等語，是本件肇事機車於駛離被告丁○○住處前，既經證人朱進裕發現機車引擎發動時，死者毛弘均曾坐於機車駕
       駛座上，其後證人邱嘉玲又目睹死者毛弘均騎乘該機車離去，故原告指稱本
       件車禍發生時，係被告丁○○騎乘機車附載死者毛弘均一節，即有可疑。再
       者，死者毛弘均生前服役之海軍陸戰隊第六十六師軍法組曾於八十五年九月
       三十日中午十二時十分接獲主任軍法官王麟祥以電話告知：「．．．毛弘均
       騎乘車號ＪＹＪ－一五七號機車，搭載民人丁○○，行經台中縣外埔鄉○○
       村○○路六○二號前，不慎失控撞及路邊交通號誌受傷，人車倒地，．．．
       ，毛員不治死亡．．．」等情（詳海軍陸戰隊第六十六師師部八十五年度勘
       字第五號勘驗卷第二頁之電話紀錄），而證人王麟祥嗣於台灣高等法院台中
       分院審理時亦到場結證稱：伊所以會陳稱上開電話內容，應係根據伊所接到
       之電話內容，說是毛弘均騎機車載人肇事，所以照此事實轉請六十六師軍法
       組協助相驗，而因迄今已三年多了，無法查知究由何單位打電話通知，但應
       該不是警察局就是憲兵隊，或是死者單位之長官，但因當時並未留下資料，
       無法查證等語，是證人王麟祥於本件車禍發生之初既曾接獲肇事機車係死者
       毛弘均騎乘機車之訊息，復參酌本件車禍經送臺灣省車輛行車事故覆議定委
       員會鑑定結果，該會依毛弘均屍體頸部傷痕照片研判，認機車應係由毛弘均
       駕駛等情，有該會八十七年九月十六日交覆字第八七○八一七號函附台灣高
       等法院台中分院前揭刑事卷第三十七頁可參，是以上開事證彼此參觀互證，
       原告遽指被告丁○○即係案發時騎乘機車之人，殊嫌率斷。
 （二）又海軍陸戰隊第六十六師司令部軍事檢察官相驗報告書及法醫鑑定書，其上
       雖均載明死者毛弘均因機車車禍死亡，符合為機車乘客等情，然並未記載其
       所以為此認定之依據。其後法醫官石台平雖於刑事案件審理時曾到場說明其
       所以為上開鑑定，判斷被告丁○○為騎乘機車者之理由，係以：伊前往現場
       勘驗結果，肇事機車為歐洲型（即乘客座較高），該型機車碰撞時，在○‧
       一三秒內機車後輪即已離地，後座乘客即因衝力飛躍，頭部先行落地，故後
       座乘客均為頭部受傷，而駕駛者因受汽油燃料箱之高速擠壓，褲子大腿內側
       均會破裂，且受傷部位均在下半身及下体部位，駕駛者與乘客之死亡率為三
       比七，本件車禍死者毛弘均受顱腦挫傷之傷害死亡，其他部位並無重大傷害
       ，而被告丁○○其褲襠裂開，其受傷部位均在下半身（即腸繫膜破裂、腹內
       出血、右側腎臟挫傷、後腹腔出血），並參酌二人車禍現場倒地位置等情研
       判，而認定本件車禍駕車之人為被告丁○○，並以日本學者上山勝教授所著
       「機車肇事駕駛人鑑識之研究」一文，作為其判定之主要參考資料等情（詳
       本院上開刑事卷第五十四頁至五十六頁、台中地檢署八十五年度相字第一四
       七一號相驗卷第五十八頁至六十五頁「日法醫誌」影印節本）為其論據。惟
       查，證人石台平係於八十五年九月三十日下午由軍事檢察官吳璋信帶同實施
       相驗，當時係肇事發生後之第三天，縱使曾到肇事現場勘驗，亦僅係事後查
       看瞭解現場狀況而已，此由案卷內並無其現場勘驗之任何筆錄或資料，即得
       印證。又死者毛弘均除頭部外傷之外，其胸骨、左膝足內側、右小腿及足背
       等處亦有瘀青擦傷之情形；而被告丁○○除在下半身之外，其頭部亦有外傷
       ，造成腦震盪，胸部挫傷，右側第七、八肋骨骨折，合併氣胸，有意識不清
       、休克之狀況（詳前開相驗卷第十三頁至十四頁驗斷書、本院上揭刑事卷第
       七十八頁診斷書及前述八十五年度勘字第五號卷第十九頁所附光田綜合醫院
       病歷摘要記載）。且所謂駕駛者與乘客之死亡率為三比七，更足以印證後座
      乘客頭部先行落地，駕駛者受傷部位在下半身之情形，只是機率較大，而不是
      絕對必然。蓋機車高速行駛中失控，撞上路旁指示牌鐵桿之底部，將因駕駛者
      與後座乘客當時之騎乘姿勢、衝撞之角度、衝力之大小、受撞擊碰觸之物件等
      等之不同，而必然有極大之差異，難以一概認定頭部受傷者，必為後座乘客，
      下半身受傷者，必為駕駛人，是該等相驗報告書、法醫鑑定書，法醫鑑定官石
      台平之說明及其所援引上開學者之論著，自尚難遽執為對原告有利之認定，而
      率爾認定被告丁○○即係肇事當時騎乘機車之人。
三、綜上所述，原告主張本件車禍發生當時係被告丁○○騎乘機車不慎，使其後附載
    之毛弘均掉落地面，致顱腦損傷當場死亡等情，既乏積極證據證明，參以刑事法
    院亦認因查無確切之證據，可資證明被告丁○○有過失致死犯行，而判決被告丁○○無罪確定在案，有臺灣高等法院台中分院八十八年度交上易字第一六五六號
    刑事判決一份附卷可稽。從而，原告本於侵權行為法則，主張被告戊○○及乙○○為被告丁○○之父母，依民法第一百八十四條第一項前段、第一百八十七條第
    一項前段、第一百九十二條第一項、第一百九十四條、第一百九十六條規定，應
    與被告丁○○連帶賠償原告甲○○三百十三萬三千四百十元，連帶賠償原告丙○○二百四十三萬四千零五十六元，及均自八十八年三月二十七日起至清償日止，
    按年息百分之五計算之利息，即乏依據，應予駁回。原告之訴既經駁回，其假執
    行之聲請亦失所附麗，應併予駁回。
四、據上論結，本件原告之訴無理由，依民事訴訟法第七十八條、第八十五條第一項
    前段，判決如主文。
中      華      民      國    八十九    年      七      月    十二    日
                                        臺灣臺中地方法院民事第四庭
~B法      官  吳美蒼
右為正本係照原本作成
如對本判決上訴，須於判決送達後二十日內，向本院提出上訴狀，並按他造當事人之人數附
繕本。
中      華      民      國    八十九    年      七      月     十七     日
~B法院書記官  王茵茵


司法院資訊處製作；財團法人民間司法改革基金會備份。
